【裁判字號】    95,上易,298
【裁判日期】    950606
【裁判案由】    損害債權
【裁判全文】
臺灣高等法院高雄分院刑事判決         95年度上易字第298號
上  訴  人  臺灣高雄地方法院檢察署檢察官
被      告  甲○○（原名洪修檳．洪鞍心）
上列上訴人因被告損害債權案件，不服臺灣高雄地方法院94年度
簡上字第741 號中華民國95年3 月15日第一審判決（起訴案號：
臺灣高雄地方法院檢察署94年度偵字第2866號），提起上訴，本
院判決如下：
    主  文
原判決撤銷。
甲○○犯損害債權罪，處拘役伍拾日，如易科罰金，以佰元折
算壹日。
    事  實
一、甲○○（原名洪修檳、洪鞍心）因向乙○○借款新台幣（下
    同）40萬元，及替黃義津在其向乙○○借款45萬元所簽開之
    支票上背書，日後遂有簽開面額85萬元之本票1 紙交予簡金
    朝，而積欠乙○○85萬元之債務，經乙○○對之提起本票准
    許強制執行之民事聲請，臺灣高雄地方法於民國92年6 月13
    日以92年度票字第10454 號裁定准許，乙○○因而取得對債
    務人甲○○的強制執行名義，並於92年7 月4 日聲請強制執
    行，同年8 月26日查封甲○○坐落於高雄縣興工段668 號地
    號土地及其上建物（高雄縣大社鄉○○路88巷25號）。詎甲
    ○○明知上開85萬元之債權業經法院裁定確定，已處於將受
    強制執行之際，及明知乙○○聲請強制執行拍賣其上揭地號
    土地及其上建物將無法獲得全部清償，而唯恐其所有另坐落
    於高雄市○○區○○段六小段718 號地號土地及其上建物（
    高雄市○○區○○路558 巷18號）（下稱系爭房地）亦遭乙
    ○○聲請強制執行，竟意圖損害債權人乙○○之債權，隨即
    於92年7 月29日，將系爭房地賣與不知情之王碧玉，足以生
    損害於乙○○之債權。
二、案經乙○○訴由台灣高雄地方法院檢察署檢察官偵查起訴。
    理  由
一、訊據被告甲○○固坦承有於債權人即告訴人乙○○取得執行
    名義後，將其所有系爭房屋出售予王碧玉之事實，惟矢口否
    認有損害告訴人債權之犯行，辯稱：伊實際上只欠告訴人40
    萬元，另45萬元是黃義津向告訴人所借，由伊在支票上背書
    ，告訴人現仍在向黃義津求償中，而告訴人查封拍賣伊高雄
    縣大社鄉○○路之房屋，依當時之鑑價應已足夠償還其全部
    債權，因尚欠他人債務，債權人林美續逼伊還債，伊亦有欠
    外甥女王碧玉40萬元，不得已才將系爭房屋賣予王碧玉，所
    得230 萬元，除還給林美續之借款33萬8,000 元、高雄市第
    二信用合作社借款120 萬元，及王碧玉借款40萬元外，已所
    剩無幾，當時伊以為告訴人查封之房屋拍賣後可全部獲償，
    並無損害其債權之意思云云。經查：
  (一)前揭事實，除據告訴人乙○○於原審及本院審理時以證人身
    分指證綦詳外，並有原審法院92年度票字第10454 號民事裁
    定、92年度執字第29832 號清償票款卷一宗，高雄市政府地
    政處楠梓地政事務所土地登記謄本、建物所有權狀、土地所
    有權狀、及相關過戶資料附卷可稽。由上開事證可知，告訴
    人於92年6 月13日業經原審法院裁定准強制執行，而取得對
    被告之執行名義後，即於同年7 月4 日向台灣高雄地方法院
    聲請強制執行，因彼時告訴人不知被告財產之有無，乃於聲
    請強制執行時，依強制執行法第19條規定，請求查詢被告財
    產，直至同年8 月間告訴人始接獲台灣高雄地方法院民事執
    行處通知，經閱覽卷宗知悉被告名下財產況，進而請求執行
    查封被告上開位於民生路之房地為強制執行。惟事實上，被
    告於明知告訴人已取得強制執行名義，將受強制執行之際，
    即於同年7 月29日將名下所有之系爭房地，以買賣為原因，
    移轉登記予被告甲○○胞姊之女兒王碧玉（即被告之外甥女
    ），亦即被告係在告訴人聲請法院查封系爭民生路房地前，
    即將系爭房地脫產，非係告訴人於查封民生路房屋後，被告
    始移轉系爭房地所有權，告訴人於同年8 月間接獲原審法院
    民事執行處之通知時，系爭房地既已移轉予他人，告訴人自
    不可能再對該系爭房地聲請強制執行；此與告訴人已知有系
    爭房地之存在，而主觀上認上開民生路之房屋土地執行拍賣
    後已足夠償還其債權，而故意不聲請查封拍賣系爭房地，實
    不可同日而語，自足生損害於告訴人之債權。
  (二)告訴人查封之上開民生路房屋，雖經原審法院民事執行處委
    託世專不動產估價事務所鑑價，結果認為民生路房地於92年
    10月16日之價值為368 萬8,980 元，扣除上開房地抵押權實
    際擔保之債權金額160 萬5,884 元及其他相關程序費用，金
    額尚高於告訴人債權金額。惟查經法院拍賣之不動產價值，
    均明顯低於市場價值，且92年間實屬房地產景氣最低迷之際
    ，法院拍賣之房地幾乎均無法1 次即可拍定，而須多次減價
    拍賣，此均為眾所週知之事實，亦為被告所明知。實不能執
    上開鑑價，即認上開民生路房屋於拍賣後應足以清償告訴人
    之債權，且被告如不將系爭房地賣予王碧玉，告訴人於其查
    封之民生路房屋拍賣後，未能獲得債權全部清償，亦可再聲
    請查封拍賣系爭之房屋，即或系爭房屋已有其他債權人聲請
    強制執行，告訴人亦可登記參與分配，益見被告於將系爭房
    地賣予王碧玉自足生損害於告訴人。
  (三)況刑法第356 條所謂「債務人於將受強制執行之際」，係指
    債權人已取得執行名義以後，強制執行程序未曾終結以前之
    期間而言，而此處所謂「執行程序終結」，應指執行名義所
    載債權已全部滿足獲償而言，如債務人有損害債權之意圖而
    於強制執行程序終結前處分其財產，即應負該條之損害債權
    罪責（75.10.15廳刑一字第885 號函復台灣高等法院意旨參
    照）。查本件被告係於告訴人取得強制執行名義以後，強制
    執行程序尚未終結以前，即將上開房地所有權移轉所有權予
    伊外甥女即案外人王碧玉，參諸前開意旨，被告所為顯係確
    已構成損害債權罪無誤。
  (四)綜上所陳，被告罪證已甚明確，所辯要係卸責之詞，不足採
    ，犯行洵堪認定。
二、核被告所為，係犯刑法第356條之損害債權罪。
三、原審未予詳求，遽為被告無罪之判決，顯有未洽，檢察官上
    訴指摘原判決諭知被告無罪為不當，非無理由，應由本院將
    原判決撤銷，審酌被告於將受強制執行之際，將財產出售並
    將所得款項清償予特定之債權人，致告訴人之債權無法獲得
    滿足，行為實有可議之處，且迄未履行對告訴人之債務，惟
    念及被告事後坦承犯行，出售不動產所得未供己花用，並考
    量其犯罪之動機、目的、手段及告訴人所受損害程度等一切
    情狀，量處拘役伍拾日，並諭知易科罰金之折算。
據上論斷，應依刑事訴訟法第369 條第1 項前段、第364 條、第
299 條第1 項前段，刑法第356 條、第41條第1 項前段，罰金罰
鍰提高標準條例第1 條前段、第2條，判決如主文。
本案經檢察官陳宗吟到庭執行職務。
中    華    民    國    95    年    6     月    6     日
                  刑事第四庭    審判長法  官   蕭權閔
                                      法  官   林水城
                                      法  官   陳吉雄
以上正本證明與原本無異。
本判決不得上訴。
中    華    民    國    95    年    6     月    7     日
                                      書記官   梁美姿
附錄  本判決論罪科刑法條
中華民國刑法第356條
(損害債權罪)
債務人於將受強制執行之際，意圖損害債權人之債權，而毀壞、
處分或隱匿其財產者，處2 年以下有期徒刑、拘役或500 元以下
罰金。
                                               A


司法院資訊處製作；財團法人民間司法改革基金會備份。
